臺灣屏東地方法院民事判決　　　　　　　 93年度訴字第303號
　　原　　　告　　玉山商業銀行股份有限公司
　　法定代理人　　乙○○
　　訴訟代理人　　甲○○
　　被　　　告　　丙○○
　　兼訴訟代理人　丁○○
上列當事人間請求確認買賣關係不存在等事件，本院於民國94年
6月29日言詞辯論終結，判決如下：
    主      文
確認被告丁○○與丙○○間於民國九十三年三月四日就被告丁○
○所有坐落屏東縣潮州鎮○○段二七八之一０七地號、地目田、
面積八八平方公尺土地所為之買賣行為，及於同年三月二十五日
所為之所有權移轉登記行為均不存在。
被告丙○○應將前項土地經屏東縣潮州地政事務所以潮登字第０
三三二九０號收件，於民國九十三年三月二十五日所為之所有權
移轉登記予以塗銷。
原告其餘之訴駁回。
訴訟費用由被告負擔百分之三十九，餘由原告負擔。
    事實及理由
一、按訴狀送達後，原告不得將原訴變更或追加他訴，但經被告
    同意者，不在此限；被告於訴之變更或追加無異議，而為本
    案之言詞辯論者，視為同意變更或追加，民事訴訟法第255
    條第1 項但書第1 款及第2 項定有明文。本件原告原起訴請
    求如主文第1 、2 項所示，嗣追加請求如其訴之聲明第(二)、
    (三)項所示（如後）。被告對於原告所為訴之追加無異議而為
    本案之言詞辯論，依前揭法條規定，自應准許，合先敘明。
二、原告主張：訴外人郭美珠於民國92年2 月6 日邀同其夫被告
    丁○○為連帶保證人，向原高雄區中小企業銀行（嗣經原告
    依行政院金融重建基金設置及管理條例第5 條、第10條規定
    ，經行政院金融監督管理委員會以93年8 月26日金管銀(六)字
    第0936000422號函核准概括承受該行全部營業及資產、負債
    ）借款合計新台幣（下同）7,500,000 元，郭美珠並提供所
    有坐落屏東縣南州鄉巷○○段408 、408-2 地號土地設定債
    權額9,000,000 元之最高限額抵押權共同擔保上開債務。嗣
    郭美珠及被告丁○○於93年3 月16日起未依約繳納本息，尚
    欠原告7,340,000 元本金及利息、違約金。詎被告丁○○為
    逃避債務，與其子即被告丙○○於93年3 月4 日為通謀虛偽
    意思表示，以假買賣之手法，於93年3 月25日由被告丁○○
    將其所有坐落屏東縣潮州鎮○○段278- 107地號土地（下稱
    278-107 地號土地）移轉登記與被告丙○○。依民法第87
    條第1 項規定，上開買賣及所有權移轉登記行為均屬無效，
    被告丁○○亦怠於向丙○○請求塗銷登記回復原狀。爰依民
    法第242 條、第113 條規定，代位被告丁○○請求被告丙○
    ○塗銷該278-107 地號土地所有權移轉登記。又被告丁○○
    明知其無力清償上開債務，竟意圖損害原告之債權，而將其
    所有坐落屏東縣南州鄉○○段827 、833 、834 、845 地號
    及同鄉○○段276-11地號等5 筆土地（下稱南糖段等5 筆土
    地），贈與被告丙○○，並於93年1 月12日辦理所有權移轉
    登記完畢。而郭美珠提供抵押之上開巷子內段408 、408-2
    地號土地，以公告現值計算扣除土地增值稅後，僅餘
    4,722,324 元，況上開土地之價值低於公告現值，縱加上被
    告丁○○名下所有財產，亦不足以清償積欠原告之借款本金
    。被告間就系爭南糖段等5 筆土地之贈與行為，有害及原告
    之債權，爰依民法第244 條第1 項、第4 項規定，請求撤銷
    被告間就系爭南糖段等5 筆土地所為之贈與債權行為及物權
    行為，並塗銷所有權移轉登記。並聲明：(一)如主文第1 、2
    項所示；(二)被告間於92年12月22日就屏東縣南州鄉○○段
    827 、833 、834 、845 地號土地，權利範圍均
    20950/165000，及同鄉○○段276-11地號土地，權利範圍全
    部，所為之贈與行為及所有權移轉行為，應予撤銷；(三)被告
    丙○○應將前項土地經屏東縣東港地政事務所於93年1 月8
    日以東地字第1420號收件，於93年1 月12日所為之所有權移
    轉登記予以塗銷。
三、被告則均以：被告丁○○之妻郭美珠及3 名子女即被告丙○
    ○、訴外人劉光展及劉逸倩均居住澳洲雪梨。郭美珠於92年
    9 月4 日意外身亡，被告丁○○因無錢支付喪葬費用，即與
    丙○○等3 人約定，由其等支付喪葬費用，被告丁○○則將
    系爭278-107 地號土地作價出售其等，喪葬費用作為買賣價
    金之一部分，並信託登記在被告丙○○名下。系爭278-107
    地號土地之買賣價金為765,600 元，郭美珠之喪葬費用為澳
    幣20,000元，折算新台幣約460,000 元，已由丙○○等3 人
    在澳洲支出，丙○○等3 人並於93年3 月9 日匯款澳幣
    7,000 元折算新台幣176,310 元與被告丁○○，另於93年7
    月6 日劉光展回國時交付50,000元，剩餘買賣價金79,290元
    則尚未給付，是該278-107 地號土地之買賣並非假買賣。被
    告丙○○等3 人自高中時起勤儉在外，努力打工賺錢，被告
    劉光展及丙○○現均就讀於澳洲雪梨大學，劉逸倩則就讀該
    大學博士班，領取研究費及助教費，假日亦打工賺錢，渠等
    向被告丁○○購買系爭土地非無資力。另就系爭南糖段等5
    筆土地部分，被告間之贈與行為並未損害原告債權。系爭借
    款設定抵押擔保之土地價值，加上被告丁○○名下財產之價
    值，足以清償積欠原告之債務等語，資為抗辯。並聲明：原
    告之訴駁回。
四、兩造不爭執之事實：
  (一)被告丁○○於92年2 月6 日擔任郭美珠向原高雄區中小企業
    銀行借款7,500,000 元之連帶保證人。該筆借款經郭美珠提
    供坐落屏東縣南州鄉巷○○段408 、408-2 地號土地設定債
    權額9,000,000 元之最高限額抵押權擔保。該筆借款自93
    年3 月16日起未依約繳息，尚欠本金7,340,000 元及利息、
    違約金未清償。
  (二)被告丁○○將系爭278-107 地號土地，經屏東縣潮州地政事
    務所以93年3 月24日潮登字第033290號收件，於93年3 月25
    日以買賣為原因移轉登記與被告丙○○。
  (三)被告丁○○將其所有坐落屏東縣南州鄉○○段827 、833 、
    834、845 地號及同鄉○○段276-11地號等5 筆土地，權利
    範圍南糖段827 、833 、834 、845 地號土地均
    20950/165000，濫頭段276-11地號土地全部，贈與被告丙○
    ○，並於93年1 月12日辦畢所有權移轉登記。
  (四)被告於93年1 月間為前項贈與行為時，被告丁○○名下不動
    產尚有：屏東縣南州鄉○○段147 、147-1 、147-2 地號土
    地及屏東縣潮州鎮○○段278-107 地號土地。
六、本件之爭點：
  (一)被告間就系爭278-107 地號土地所為之買賣及所有權移轉行
    為是否為通謀虛偽意思表示？
  (二)被告間就系爭南糖段等5 筆土地所為之贈與及所有權移轉行
    為，是否有害及原告之債權？
七、本院之判斷：
  (一)被告雖辯稱系爭278-107 地號土地係被告丙○○及劉光展、
    劉逸倩等3人合資向其購買，並約定信託登記於被告丙○○
    名下云云。惟查，於買賣當時，被告丙○○年約21歲，劉逸
    倩約26歲、劉光展約24歲；被告丙○○就讀澳洲雪梨大學會
    計系，劉光展就讀該大學電機系，劉逸倩就讀博士班；丙○
    ○在會計事務所打工，劉光展及劉逸倩假日分別在五金行及
    文具店打工，打工一日收入約澳幣100 元等情，為兩造所不
    爭執。其等3 人年紀尚輕，且均仍在學就讀，平日上課，僅
    課餘之暇打工，收入微薄，在澳洲支付學雜費後，維持自身
    生活尚且不易，豈有餘力支付765,600 元購買系爭278-107
    地號土地。被告雖辯稱丙○○等3 人確有資力購買系爭土地
    ，然其自承系爭278-107 地號土地買賣價金迄仍未付清，而
    本院問及：「為何278-107 地號土地的買賣價金至今還未付
    清？」，被告丁○○答稱「因為他們都沒有錢」（本院卷第
    76 、116頁），益徵丙○○等3 人並無資力購買系爭
    278-107 地號土地。參以被告辯稱買賣價金之一部分即
    460,000 元係以丙○○等3 人在澳洲支出母親之喪葬費抵付
    ，而以母親之喪葬費抵作向父親購買土地價金之一部分之情
    形，顯與社會常情相違，被告復未能提出丙○○等3 人支出
    喪葬費之相關單據供本院參酌，難信為真實。被告另辯稱劉
    光展於93年7 月6 日回國時曾交付50,000元之買賣價金，惟
    未能提出任何證據證明，已不足採。而被告所提劉光展於93
    年3 月9 日之匯款單一紙（本院卷(一)第68頁），僅能證明劉
    光展曾經匯款澳幣7,000 元與被告丁○○，尚不足以證明該
    筆匯款即係支付系爭278-107 地號土地之買賣價金。而被告
    辯稱丙○○等3 人間有信託關係，亦無其他證據加以證明。
    再觀之被告丁○○自承其經濟發生困難，自93年3 月16日起
    未能依約繳息，此亦為丙○○等3 人所知悉（本院卷(一)第
    115 頁），丙○○等3 人既明知其父丁○○經濟拮据，無力
    償還銀行貸款，其等3 人亦無資力購買系爭278-107 地號土
    地，而於被告丁○○違約繳款之際，被告父子逕以買賣為原
    因將該土地移轉登記予丙○○名下，顯係為避免系爭
    278-107 地號土地遭銀行拍賣取償所為之脫產行為。綜上各
    情以觀，難認被告丁○○與丙○○等3 人間或被告丁○○與
    丙○○間，就系爭278-107 地號土地有買賣之合意，原告主
    張被告間所為買賣及所有權移轉登記行為均為通謀虛偽意思
    表示，堪予採信。
  (二)按表意人與相對人通謀而為虛偽意思表示者，其意思表示無
    效，又無效法律行為之當事人，於行為當時知其無效或可得
    而知者，應負回復原狀之責任，民法第87條第1 項前段及第
    113 條分別定有明文。另債務人怠於行使其權利時，債權人
    因保全債權，得以自己之名義，行使其權利，為同法第242
    條前段所明定。另債務人與第三人間之通謀虛偽意思表示之
    無效行為，債權人得依民法第242 條之規定，代位行使債務
    人之回復原狀請求權（最高法院59年台上字第2556號、73年
    台抗字第472 號判例意旨參照）。被告間就系爭278-107 地
    號土地所為之買賣及所有權移轉登記，既因通謀虛偽意思表
    示而無效，已如前述，且被告丁○○亦未行使請求丙○○塗
    銷所有權移轉登記以回復為丁○○名義，自屬怠於行使權利
    ，則原告請求確認該買賣關係不存在及代位被告丁○○訴請
    被告丙○○塗銷該土地所有權移轉登記以回復丁○○名義之
    原狀，洵屬有據。
  (三)按有擔保物權（抵押權、質權）之債權，而其擔保物之價值
    超過其債權額時，自毋庸行使撤銷權以資保全，此於處理撤
    銷權事件時，不能不予注意（最高法院59年台上字第313 號
    判例參照）；另撤銷權之行使，旨在保全債務人之責任財產
    ，以確保債權人之債權，僅於債務人之行為，致債權人之債
    權不能獲得滿足，始得行使之，倘債務人之資產，尚足以清
    償其所負債務，或對於設定有擔保物權之債權，其擔保物之
    價值超過其債權額，該擔保物所擔保之債權，既得就擔保物
    賣得之價金優先受償，則其債權即已獲得保障，債權人自不
    得行使撤銷權，以兼顧債權人之利益及第三人權益之保護（
    最高法院88年度台上字第1504號判決參照）。是債務人於為
    無償行為之時，若債權人之債權係設有擔保物權者，且其擔
    保物之價值於斯時亦超過其債權額，則其債權即已獲得保障
    ，如日後因經濟變動致債務人財產減少者，尚難認該行為係
    有害債權之行為，債權人自不得行使撤銷權。
  (四)查原告對被告丁○○之本金7,340,000 元及利息、違約金等
    連帶保證債權，已據借款人即訴外人郭美珠提供其所有坐落
    屏東縣南州鄉巷○○段408 、408-2 地號土地設定最高限額
    9,000,000 元之抵押權共同擔保等事實，為兩造所不爭執，
    已如前述。於被告為贈與行為之93年1 月間，系爭擔保土地
    依當時公告現值每平方公尺1200元計算（本院卷(一)第227-22
    9 頁），尚有9,787,200 元之價值〔1200* （7264+892）＝
    0000000 〕。於93年12間，本院民事執行處囑託鑑價結果，
    系爭擔保土地價值亦高達10,602,800元（本院93年度執字第
    19727 號執行卷內鑑估報告），已超過原告之債權額甚多。
    原告雖主張應以該等土地之公告現值扣除土地增值稅以為計
    算，然乏依據，不足為取。其復稱上開擔保土地之價值低於
    公告現值，而提出屏東縣南州鄉巷○○段289-1 、247-1 、
    307 、485 、573-2 、608-29、607-1 至607-4 等地號土地
    經本院公告拍賣而流標之價格為憑（本院卷(二)第257-263 頁
    ），然查各該土地之地形、地目、面積與系爭擔保土地未盡
    相同，何能比擬；況法院拍賣所定底價通常較市價為低，流
    標後依法須酌減拍賣底價，故以法院所定上開土地各次拍賣
    底價作為系爭擔保土地價值之參考，顯然不能反映各該土地
    之市值，亦無法據此評估系爭擔保土地之價值，尚無足取，
    是仍應以當時公告現值或鑑定之價格較為客觀可信。準此，
    被告丁○○於93年1 月間將系爭南糖段等5 筆土地無償贈與
    被告丙○○時，依公告現值計算系爭債權之擔保物價值，尚
    且超過其債權額，原告得就擔保物賣得之價金優先受償，其
    債權即無損害之虞。揆諸前開說明，原告自不得行使撤銷權
    。此不因系爭擔保土地日後經強制執行，無人應買，致減價
    拍賣而不同，其理甚明。是原告請求撤銷被告間之贈與及所
    有權移轉行為並塗銷所有權移轉登記，尚屬無據，不應准許
    。
八、從而，原告依民法第87條、第114 條、第242 條之規定，請
    求確認被告間就系爭278-107 地號土地所為買賣及所有權移
    轉行為不存在並塗銷登記如主文第1 、2 項所示，為有理由
    ，應予准許；其依民法第244 條第1 項、第4 項規定訴請撤
    銷被告間就南糖段等5 筆土地之贈與行為及所有權移轉行為
    並塗銷登記，為無理由，應予駁回。
九、據上論結，原告之訴為一部有理由、一部無理由，依民事訴
    訟法第79條、第85條第1 項前段，判決如主文。
中　　華　　民　　國　　94　　年　　7 　　月　　13　　日
                     民事第二庭
                             審判長法官  阮世賢
                             法      官  陳松檀
                             法      官  楊中琪
正本係照原本作成。
如對判決上訴，須於判決送達後二十日內向本院提出上訴狀，其
未表明上訴理由者，應於提出上訴後二十日內向本院補提理由書
狀（均須按他造當事人之人數附繕本）。
中　　華　　民　　國　　94　　年　　7 　　月　　13　　日
                             書  記  官  劉音利
